【裁判字號】    99,易,54
【裁判日期】    990414
【裁判案由】    傷害
【裁判全文】
臺灣雲林地方法院刑事判決                99年度易字第54號
公  訴  人  臺灣雲林地方法院檢察署檢察官
被      告  丙○○
上列被告因傷害案件，經檢察官提起公訴（99年度偵字第251 號
），本院判決如下：
    主  文
丙○○犯傷害罪，處有期徒刑肆月，如易科罰金，以新臺幣壹仟
元折算壹日。扣案之汽車拐杖鎖壹支，沒收。
    事  實
一、丙○○與乙○○為兄弟關係，屬於家庭暴力防治法第3 條第
    4 款所列之家庭成員。丙○○於民國99年1 月5 日上午10時
    30分許，在雲林縣古坑鄉公所停車場（中山路與中華路口）
    ，因母親撫養權事宜，與乙○○發生口角，竟基於傷害之犯
    意，持其所有之汽車拐杖鎖攻擊乙○○頭部，致乙○○受有
    頭部挫傷併頭皮撕裂傷約3 公分之傷害，嗣經乙○○之配偶
    丁○○託人報警，而悉上情，並扣得上開汽車拐杖鎖1 支。
二、案經乙○○訴由雲林縣警察局斗南分局報告臺灣雲林地方法
    院檢察署檢察官偵查起訴。
    理  由
一、本件當事人對於本院認定事實所引用之證據資料，於本院準
    備程序及審理中均陳明同意引用為本案證據（見本院卷第26
    頁反面及第41頁），本院審酌該等言詞供述及書面作成時之
    情況認為適當，依刑事訴訟法第159 條之5 之規定，均有證
    據能力，合先敘明。
二、訊據被告丙○○固坦承有於事實欄之時、地，持汽車拐杖鎖
    攻擊乙○○頭部，致乙○○受有頭部挫傷併頭皮撕裂傷約3
    公分之傷害，惟矢口否認有何傷害犯行，並辯稱：係乙○○
    先衝過來要摔伊，又打伊一拳，伊基於自衛，出手抵抗，而
    之前警察問伊的問題，係因為伊看到告訴人受傷，伊也嚇到
    了，不忍心在言語上佔上風才攬下來云云。
三、經查：
（一）如事實欄所述被告丙○○傷害告訴人乙○○之事實，有下
      列證據可憑，事證明確：
    1.證人即告訴人乙○○於警詢中證稱：「（當時99年1 月5
      日發生情形為何？請詳述？）當時因要到調解委員會調解
      母親撫養問題，和家人通知相約定在委員會協調，當時我
      提前在到達該處，丙○○也到達，我即問他：有什麼事好
      好講一定要走法院提告訴嗎？話一說完，他即不發一語到
      他車後車廂，拿出汽車拐杖鎖，質問我你在講什麼，就馬
      上攻擊我打傷我頭部成傷。」等語（見本院卷第7 頁至第
      9 頁之99年1 月7 日警詢筆錄）；於偵查中證稱：「（99
      年1 月5 日你如何受傷？）之前我有向古坑鄉公所申請調
      解家母扶養事宜，當天我到達停車場，我二哥丙○○也到
      達停車場，我下車問他，大家都是兄弟為何要到法院提告
      我，他不發一語，就到他後車廂拿拐杖鎖，質問我說你說
      什麼，並朝我頭部攻擊，我就受傷，我太太看到就到調委
      會請求報警並叫救護車處理。」等語（見偵查卷第13頁之
      99年1 月12日偵查筆錄），經核證人乙○○就本件案發經
      過之事實梗概，前後所述一致，亦與後述證人丁○○之證
      詞亦無不合。
    2.證人即告訴人乙○○之配偶丁○○於警詢中證稱：「（你
      於何時？何地？看見何事？請詳述當時情形？）我於99年
      1 月5 日10時30分許，我和先生在古坑鄉公所停車場，當
      時我們走過停車場在等候調解婆婆撫養問題，我先生告知
      丙○○別亂告，他就走到他車子後面後車箱找東西，結果
      拿出1 支拐杖鎖（經在場證物指認無誤），他即朝我先生
      揮打，我就跑進調解委員會請人報警，出來時發現我先生
      頭部流血，和丙○○拉扯在一起。」等語（見警卷第4 頁
      至5 頁之99年1 月5 日警詢筆錄）；於偵查中證稱：「（
      丙○○說他不是故意的，有何意見？）當天在停車場，我
      先生在那邊等候，後來丙○○到，我先生就跟他說大家是
      兄弟一場，不要提告，丙○○就到後車廂拿拐杖鎖攻擊他
      ，我就跑到公所去求救，之後我就看到我先生滿身都是血
      。」等語（見偵卷第13頁至第14頁之99年1 月12日偵查筆
      錄）。經核證人丁○○就本件案發經過之事實梗概，前後
      所述一致，亦與前述證人乙○○之證詞亦無不合。
    3.被告丙○○於偵查中供稱：「當天我是要去調解，到了停
      車場，他們二人跟著到那邊，就講阿爸栽培我，為何將媳
      婦離掉等等之語質問我，因為我左手曾受傷，我認為對方
      來者不善，我為了自衛就到後面打開車廂就看到拐杖鎖。
      」等情（見偵卷第14頁之99年1 月12日偵查筆錄），堪認
      被告與告訴人於案發當日有言語上之嫌隙，而有傷害告訴
      人之動機。且其於警詢中亦供述：「（你於何時？何地？
      與何人發生何事？請詳述當時情形？）我在99年1 月5 日
      上午約10時30分左右，寄調解書全家約定前往古坑調解委
      員會調解母親撫養權問題，我弟弟可能先到場，見我到場
      後停車在古坑鄉鄉公所停車場（古坑鄉○○路與中華路口
      ），他就過來質問我，隨即與弟弟發生口角問題，發生衝
      突，我就到後車廂取拐子鎖，不知道如何攻擊到他的頭部
      （可能是拐子鎖甩出去），之後我弟弟頭部流血，我趕緊
      叫救護車送醫。」等語，顯與前述證人乙○○、丁○○之
      證詞大致相符，是其辯稱：之前警察問伊的問題，係因為
      伊看到告訴人受傷，伊也嚇到了，不忍心在言語上佔上風
      才攬下來云云，乃事後卸責之詞，委無可採。
    4.此外，亦有臺大醫院雲林分院診斷證明書99年1 月5 日乙○○診斷證明書1 紙，載明：病人於99年1 月5 日10時41
      分至急診就醫，受有頭部挫傷併頭皮撕裂傷約3 公分之傷
      害（本院卷第10頁）；以及扣案之汽車拐杖鎖1 支、現場
      蒐證相片8 張（警卷第7 頁至第10頁）及乙○○受傷照片
      2 張（偵卷第26頁）附卷可憑。
（二）至被告辯稱：本件是告訴人先出手打伊一拳，伊才出於自
      衛持拐杖鎖抵抗云云。惟查：依前揭證人乙○○及丁○○
      所述，均係被告因與告訴人有言語上口角，乃至其後車廂
      尋得拐杖鎖並持之先攻擊告訴人，且觀之告訴人當時所受
      傷勢程度及所受傷部位，可見被告顯非如其所辯單純基於
      對於告訴人現在不法之侵害所為必要排除之反擊行為，應
      係出於故意傷害之犯意而攻擊告訴人。綜上，本件並無其
      他證據足認告訴人先對被告傷害，被告為排除現在不法之
      侵害始為防衛行為，難認被告有何正當防衛之阻卻違法事
      由。
（三）揆諸以上各節所述，本件犯罪事證明確，應依法論科。
四、論罪科刑：
    按家庭暴力防治法所稱之「家庭暴力」者，為家庭成員間實
    施身體或精神上不法侵害之行為；而該法所稱之「家庭暴力
    罪」者，謂家庭成員間故意實施家庭暴力行為而成立其他法
    律所規定之犯罪，家庭暴力防治法第2 條第1 項及第2 項分
    別定有明文。查被告丙○○與告訴人乙○○係兄弟，屬2 親
    等之旁系血親關係，為家庭暴力防治法第3 條第4 款所列之
    家庭成員，被告丙○○故意對家庭成員即告訴人乙○○實施
    家庭暴力之傷害行為，係犯刑法第277 條第1 項之傷害罪，
    亦屬家庭暴力防治法第2 條所稱之家庭暴力行為而構成家庭
    暴力罪，惟因家庭暴力防治法對於家庭暴力罪並無科處刑罰
    規定，自應依刑法傷害罪論科。故核被告所為，係犯刑法第
    277 條第1 項之傷害罪。爰審酌被告與告訴人為兄弟關係，
    然《增廣賢文》有云：「兄弟相害，不如友生；外禦其侮，
    莫如兄弟。有酒有肉多兄弟，急難何曾見一人。一回相見一
    回老，能得幾時為兄弟。打虎還要親兄弟，出陣還要父子兵
    。」，因此，兄弟間的情誼，本應友愛及和睦，並彼此珍惜
    能當兄弟的緣分。惟被告竟不思正當途徑解決母親之扶養問
    題，僅因與告訴人一言不合，負氣持汽車拐杖鎖（經當庭勘
    驗結果：扣案之汽車拐杖鎖為兩段式，均屬鐵的材質，質地
    堅硬，各為40公分及36公分，見本院卷第43頁反面）毆打告
    訴人成傷，事後又矢口否認犯行，飾詞狡辯，態度不佳，且
    迄未獲得告訴人之諒解，並考量被告精神上亦是因思念母親
    及為兄弟間關係不佳所苦，有天主教耕莘醫院所出具之診斷
    證明書1 紙在卷可稽（見本院卷第21頁），再參以告訴人之
    傷勢程度與受傷部位（即頭部）等一切情狀，量處如主文所
    示之刑，並諭知易科罰金之折算標準，以資懲戒。末查，扣
    案之汽車拐杖鎖1 支，為被告所有，並供其傷害告訴人時所
    使用之物，業據被告供陳在卷（見本院卷第43頁反面、第44
    頁），爰依刑法第38條第1 項第2 款規定，宣告沒收。
據上論斷，應依刑事訴訟法第299 條第1 項前段，刑法第277 條
第1 項、第41條第1 項前段、第38條第1 項第2 款，刑法施行法
第1 條之1 ，判決如主文。
本案經檢察官甲○○到庭執行職務。
中    華    民    國    99    年    4     月    14    日
                  刑事第二庭    審判長法  官  陳定國
                                      法  官  曾鴻文
                                      法  官  周欣怡
以上正本證明與原本無異。
如不服本判決應於收受判決後10日內向本院提出上訴書狀，並應
敘述具體理由；其未敘述上訴理由者，應於上訴期間屆滿後20日
內向本院補提理由書（均須按他造當事人之人數附繕本）。「切
勿逕送上級法院」。
                                      書記官  林惠鳳
中    華    民    國    99    年    4     月    14    日
附錄本案所犯法條全文：
中華民國刑法第277 條（普通傷害罪）
傷害人之身體或健康者，處3 年以下有期徒刑、拘役或1 千元以
下罰金。
犯前項之罪因而致人於死者，處無期徒刑或 7 年以上有期徒刑
；致重傷者，處 3 年以上 10 年以下有期徒刑。

司法院資訊處製作；財團法人民間司法改革基金會備份。
